臺灣高等法院臺南分院民事判決　94年度上易字第132號
上　訴　人　丙○○
被上 訴 人　乙○○
訴訟代理人　甲○○
上列當事人間請求侵權行為損害賠償事件，上訴人對於民國94年
6月8日臺灣臺南地方法院第一審判決（94年度訴字第84號）提起
上訴，本院於94年11月15日言詞辯論終結，判決如下：
    主      文
原判決關於命上訴人給付超過「柒拾陸萬仟肆佰伍拾壹元及自
民國九十三年十月七日起至清償日止，按週年利率百分之五計算
之利息」部分，及該部分假執行之宣告，暨訴訟費用之裁判均廢
棄。
上開廢棄部分，被上訴人在第一審之訴及其假執行之聲請均駁回
。
其餘上訴駁回。
第一、二審訴訟費用由上訴人負擔五分之四，餘由被上訴人負擔
。
    事實及理由
一、被上訴人主張：上訴人於民國92年8月30日下午3時20分許，
    駕駛車牌UL-0410號自小客車，沿台南市○○路由南向北行
    駛，途經與北成路交叉路口欲右轉彎時，疏未依號誌指示並
    讓直行車輛先行而貿然右轉彎，以致擦撞同向直行、由被上
    訴人所騎乘之NMZ-935號之重機車，造成被上訴人乙○○左
    小腦出血、右側腦栓塞之傷害，而受有醫藥費用、看護費用
    、薪資減少收入、精神慰藉金等損害，原審就所請判命被上
    訴人給付948,205元及93年10月7日起至清償日止，按週年利
    率5%計算之利息（原起訴請求3,491,544元及法定遲延利息
    ，原審判決駁回超過部分之請求，未據聲明不服，已告確定
    ），並無不合，聲明求為判決：上訴駁回。
二、上訴人則以：伊所駕駛車輛很舊，轉彎速度很慢，而擦撞凹
    痕在車子後方，可見伊汽車先轉彎，之後被上訴人騎車以時
    速50公里未煞車才撞上伊車輛後方，導致車禍發生，對此事
    件深感遺憾，但過不在伊；惟事件迄今已逾2年，伊及家人
    均因訟累而身心俱疲及煎熬。因前與人合夥遭騙，致一夕間
    所有財產化為烏有，此後家中經濟拮据負擔困難，願負擔有
    單據之醫療費用19,586元，保險公司亦同意該部分理賠（單
    一事件最高20萬元），惟被拒絕而要求165萬元之鉅額賠償
    ，非伊故意不負擔醫療費用、或不賠償。原審判命賠付被上
    訴人948,205元及法定遲延利息，實有未洽，提起上訴並聲
    明求為判決：
    (一)原判決不利於上訴人部分廢棄。
    (二)被上訴人在第一審之訴及假執行之聲請均駁回。
    (三)第一、二審訴訟費用均由被上訴人負擔。
三、按汽車行駛至交岔路口，其行進、轉彎應遵守燈光號誌或交
    通警察之指示。右轉彎時，應距交岔路口30公尺前顯示方向
    燈或手勢，駛至路口後再行右轉。轉彎車應讓直行車先行，
    但直行車尚未進入交岔路口，而轉彎車已達中心處開始轉彎
    ，直行車應讓轉彎車先行。道路交通安全規則第102條第1項
    第1款前段、第3款、第6款定有明文。本條項第6款但書所稱
    ：「直行車尚未進入交岔路口，而轉彎車已達中心處開始轉
    彎，直行車應讓轉彎車先行」，係針對左轉彎而言。蓋右轉
    彎車輛並無到達路口中心始行轉彎之可能或必要，故該轉彎
    車先行之例外規定乃就「左轉彎車與對向直行車輛」所設，
    而法條既僅就左轉彎車之情狀設優先於直行車先行之例外規
    定，右轉彎車即無適用例外規定之餘地，故右轉彎車應讓直
    行車先行，並無上開條款但書之適用。是右轉彎車於右轉完
    成，駛離路口之前，尚難據上開規則主張直行車輛應讓其先
    行。又條款本文所謂「轉彎車應讓直行車先行」之規定，乃
    在使直行車即有道路優先通行權之車輛優先通行。至轉彎車
    是否已讓直行車先行，應係以轉彎車行駛至交岔路口期間轉
    彎時，是否會與直行車發生行車上之碰撞為其判斷之標準，
    而非僅以轉彎車駕駛人之主觀片面認定作為依據。
    (一)經查本件交通事故係因上訴人於92年8月30日下午3時20分
      許，駕駛車牌號碼UL-0410號自小客車，沿臺南市○○路
      由南往北方向外側快車道行駛，行經海安路與北成路之交
      岔路口，擬右轉東向進入北成路之際，疏未注意同向右後
      方有無直行車輛並讓直行車先行，即貿然右轉彎欲進入北
      成路；適被上訴人騎乘車牌號碼NMZ-935號之重型機車附
      載邱小倩，沿海安路由南往北方向慢車道行駛，行經上開
      交岔路口，擬由南往北方向直行通過路口，亦疏未注意可
      能會有車輛右轉彎之車前狀況，且未保持隨時可以煞停之
      安全措施，見路口南北向行車管制號誌為綠燈時即往前行
      駛，嗣發覺上訴人所駕駛之自小客車轉彎時業已煞避不及
      ，所騎乘之機車之車頭碰撞上訴人所駕駛之自小客車右後
      側車身，造成被上訴人人車倒地，受有左小腦出血、右側
      腦栓塞等傷害，有被上訴人提出之診斷證明書、台灣省台
      南區車輛行車事故鑑定委員會92年12月12日函在卷，及本
      院93年度上易字第570號過失傷害卷附台南市警察局第五
      分局之調查筆錄、道路交通事故調查報告表(一)(二)、道路交
      通事故現場圖及事故現場照片可參（見警卷第1-21頁），
      堪可認定。
    (二)又本件經詳閱卷附之道路交通事故現場圖及機車遺留之刮
      地痕，可知撞及點在海安路慢車道與北成路交岔口處，再
      據刑事卷附之道路交通事故現場蒐證照片及上訴人於本院
      提出之照片所示，上訴人丙○○所駕駛之自小客車及被上
      訴人乙○○所騎乘之機車之車損狀況並非嚴重，足見兩造
      行進之車速應均非太快，是自難認被上訴人有何異常超速
      行駛之狀況，因本件兩車於交岔路口轉彎處發生碰撞，可
      認上訴人丙○○並未讓屬直行車之被上訴人先行，而應負
      過失責任自明。至於被上訴人之未注意車前狀況，而撞及
      上訴人車輛，則亦應負過失責任。上訴人雖以係伊先轉彎
      ，被上訴人未煞車才撞上伊車輛後方云云，惟上訴人既應
      讓直行車先行，雖係先轉彎，應不能解免其所應負之過失
      責任，所辯其無過失責任，即非可採。
    (三)本件交通事故，係因上訴人駕車行經設有行車管制號誌肇
      事岔路口，轉彎車未讓直行車先行，未注意右側車輛，並
      讓直行車先行，即貿然右轉，以致與同向直行、未注意車
      前狀況之被上訴人機車相碰撞，是兩造就本件事故之發生
      均有過失。然上訴人為右轉車，依規定本應讓直行車先行
      ，是上訴人應為肇事主因、被上訴人為肇事次因。而本件
      經送鑑定，台灣省台南區車輛行車事故鑑定委員會亦同此
      意見，有該會93年9月2日南鑑字第921588號函附鑑定書在
      卷可參（刑事一審卷第77頁）。另上訴人因本件過失傷害
      行為，亦經原審法院93年度交易字第22號、本院93年度交
      上易字第570號判決有期徒刑五月確定在案，則本件因上
      訴人之過失行為致被上訴人受有傷害，被上訴人所受傷害
      與上訴人之過失行為間有相當因果關係，均堪認定。
四、按因故意或過失，不法侵害他人之權利者，負損害賠償責任
    ；汽車、機車或其他非依軌道行駛之動力車輛，在使用中加
    損害於他人者，駕駛人應賠償因此所生之損害。不法侵害他
    人之身體或健康者，對於被害人因此喪失或減少勞動能力或
    增加生活上之需要時，應負損害賠償責任；不法侵害他人之
    身體、健康者，被害人雖非財產上之損害，亦得請求賠償相
    當之金額。民法第184條第1項前段、第191條之2、第193條
    第1項、第195條第1項分別定有明文。本件因上訴人之過失
    行為，致被上訴人受有左小腦出血、右側腦栓塞等傷害，而
    使被上訴人左側肢體偏癱，成為中度肢障，有奇美醫學中心
    診斷證明書、中華民國身心障礙手冊在卷可參（見93年度交
    附字第35號卷16、17頁），則被上訴人請求上訴人負損害賠
    償責任，自屬有據。
    茲就依被上訴人主張所受損害之項目及金額，分述如下：
    (一)醫療費用部分：
      被上訴人主張其於奇美醫院支出醫療費用共19,536元，並
      提出奇美醫院收據18張為證，上訴人就此部分醫療費用亦
      表示同意賠償，是認被上訴人主張受有醫療費用之損害19
      ,536元自屬有據。
    (二)看護費部分：
      (1)因被上訴人因本件傷害左小腦出血、右側腦栓塞，造成
        身體左側下肢無力、不靈活，左上肢無力，住院時及出
        院確實行動不方便，生活起居需要人照顧等情，有奇美
        醫院診斷證明書、病情摘要函可參（交附卷第15-16頁
        、原審卷第37頁）。又被上訴人於車禍受傷後，92年8
        月30日於奇美醫學中心急診並住加護病房，92年9月1日
        轉普通病房，同月9日出院，有診斷證明書可參（交附
        卷第16頁），是認依被上訴人車禍時因腦部出血，在加
        護病房期間，因有護士看護，無另僱請特別看護之必要
        ，惟於被上訴人住普通病房之9日期間，則有請全天看
        護之必要。
      (2)依被上訴人目前身體情形，經國立成功大學醫學院附設
        醫院（下稱成大醫院）評估結果認：「…肢體的關節活
        動範圍並無明顯限制，坐姿平衡力是好的，但動態站姿
        平衡力是差的，可以獨立進食，但穿衣、洗臉則須旁人
        協助，洗澡則完全依賴，病人行走能力差，需拿拐杖及
        旁人扶持。1.病人住院、出院之後，日常生活仍無法自
        理，需要旁人協助處理，24小時全天照顧並不是必然需
        要，有之則更好，所需照顧期間仍須視病情復原狀況而
        定。…」（見94年5月17日成大醫院函附診療資料摘錄
        表）。是依被上訴人情形，出院後雖需他人協助處理日
        常生活事項，但並不需24小時全天照顧，參酌原告目前
        與家人同住，於家人下班時間，可由同住之家人協助被
        上訴人處理日常生活瑣事，是認被上訴人請求看護費用
        ，於每日上班時數8小時內，亦屬必要。
      (3)至於被上訴人需要看護之期間，被上訴人主張係自車禍
        發生之92年8月30日起至93年6月30日止10個月期間，然
        參照被上訴人所提出就診之醫療收據，自被上訴人出院
        後之92年9月16日起至92年10月28日止，於奇美醫院有
        較密集之就診記錄，之後即每個月固定就診一次，93年
        2月19日後更間隔至93年8月4日再度就醫；被上訴人自
        92年9月25日至10月22日於穠田聯合診所接受門診及復
        健治療，有穠田聯合診所就診證明書可參（南調卷被上
        訴人提出奇美醫院、穠田醫院醫療費用明細），是從上
        開被上訴人就醫情形，認被上訴人身體狀況至遲應至93
        年2月19日即處於穩定，而與成大醫院鑑定時之身體活
        動情形差距不大，對照奇美醫院、成大醫院之病情摘要
        均表示被上訴人起居需人照顧，時間約需半年，是本院
        認被上訴人自出院後之92年9月10日起至93年2月19日止
        計163日期間，有需人每日8小時照顧之必要。
      (4)另按被害人因受傷需人看護，而由親屬看護時，雖無現
        實看護之支付，亦應認被害人受有相當看護費之損害，
        得向加害人請求賠償。蓋因親屬照顧被害人之起居，固
        係出於親情，但親屬看護所付出之勞力，並非不能評價
        為金錢，只因兩者身分關係密切而免除支付義務，此種
        親屬基於身分關係之恩惠，自不能加惠於加害人，故應
        衡量及比照職業護士看護情形，認被害人受有相當看護
        費之損害，得向加害人請求賠償（最高法院88年度台上
        字第928號判決意旨）。
      (5)依被上訴人提出之高雄榮民總醫院每日24小時看護費用
        2,200元比例計算，每日看護費用約為733元。是被上訴
        人就支出看護費用之損害，於92年9月1日起至92年9月9
        日止之住院期間（共9日），以24小時2,200元計算之看
        護費共19,800元。自92年9月10日起至93年2月19日止，
        每日以8小時733元計算之看護費用共119,479元（733元
        ×163日），合計受有看護費損害139,279元。
    (三)減少勞動能力部分：
      被上訴人因本件車禍致左側肢體偏癱，其所受損傷已有回
      復，但仍無法復原至正常工作狀況，可能仍須修養二年以
      上，其身體機能喪失約30%至40%間，但要回復原有性質工
      作，則有很大困難等情，有成大醫院診療資料摘錄表可參
      ，則被上訴人主張自車禍後92年9月1日起至94年8月31日
      二年期間，有減少勞動能力而減少受領薪資，應屬有據。
      參以被上訴人於車禍前原在大中成企業有限公司擔任經理
      ，其自92年2月份起每月受領薪資為51,260元，惟自本件
      事故（92年8月30日）後之92年11月份、及自93年5月份起
      每月受領薪資為21,260元，有大中成企業有限公司函附被
      上訴人薪資明細表及華信商業銀行永康分行存摺資料在卷
      可按（見本院卷第50-55頁），復為兩造所不爭，堪可信
      為真實。則被上訴人實際所受損害額為51萬元（30,000×
      17＝510,000），原審認定損害額為492,096元（51,260×
      40%×24＝492,096，被上訴人就超過部分則未表示不服）
      ，尚在實際受損害額範圍內，被上訴人主張受有減少勞動
      能力損害492,096元，應可採信。
    (四)精神慰撫金部分：
      查被上訴人因上訴人之過失傷害行為，致受有左側肢體偏
      癱之傷害，歷經住院、長時間復健過程，身體機能喪失無
      法復原，日常生活之穿衣、洗臉、洗澡等事項均需他人協
      助，有成大醫院診療資料摘錄表可參，足認被上訴人精神
      上受有相當之痛苦。又被上訴人原任業務經理，與家人同
      住，有多項投資，經濟狀況良好；上訴人為高中肄業，前
      曾擔任穩達建設公司董事長，現任汽車仲介業，與太太、
      小孩同住，名下有三筆土地，財產總額近二千萬元，惟設
      有3,125萬元之最高限額抵押權，有兩造陳述及財產所得
      明細資料、稅務電子閘門財產所得調件明細表並土地登記
      謄本在卷可參（見本院卷第20-32,41-43頁），是本院審
      酌兩造身分、地位、經濟情況、事故發生經過與被上訴人
      傷勢尚無法復原、日常生活部分猶亦未能自理等情狀，認
      被上訴人主張受有精神上之損害70萬元，要屬相當。
    (五)綜上，本件被上訴人因上訴人過失傷害所受之損害金額為
      ：醫藥費19,536元、看護費139,279元、減少勞動能力492
      ,096元、受有精神上損害之精神慰撫金70萬元，合計1,35
      0,911元。
五、又按損害之發生擴大，被害人與有過失者，法院得減輕賠償
    或免除之，民法第217條第1項定有明文。查本件車禍之發生
    ，因上訴人轉彎車未讓直行車先行、被上訴人行經有行車管
    制號誌岔路口，未注意車前狀況，均為本件車禍之肇事原因
    ，是被上訴人就車禍之發生，亦有過失，則依前開規定，自
    得減輕上訴人之賠償責任。爰斟酌本件車禍情形，上訴人自
    海安路至北成路交岔路口右轉時，未讓被上訴人於海安路直
    行之機車先行，致被上訴人機車與上訴人汽車發生擦撞，然
    被上訴人行經路口亦未疏未注意隨時有車輛轉彎駛入之車前
    狀況，且兩車之碰撞點係在上訴人所駕汽車右後側車身、上
    訴人所乘騎機車之正前，上訴人過失情節較重，是認被上訴
    人應負擔肇事責任百分之40，上訴人負擔百分之60為適當。
    本件被上訴人因上訴人過失傷害所受之損害金額為1,350,91
    1元，依過失相抵之法則，減輕上訴人賠償責任，則被上訴
    人得請求上訴人賠償之金額為810,547元（1,350,911×〈1
    －0.4〉≒810,546.6，元以下四捨五入）。
六、綜上所述，本件被上訴人因上訴人過失傷害所受之損害金額
    為1,350,911元，其對損害發生與有過失，減輕上訴人賠償
    責任，被上訴人得請求上訴人賠償之金額為810,547元，惟
    已受領強制汽車責任保險給付47,096元，有被上訴人提出之
    國泰世紀產物保險股份有限公司台南通訊處賠案領款狀況查
    詢單在卷可稽（見本院卷第89頁），並為上訴人所不爭，堪
    可信為真實。依強制汽車責任保險法第30條之規定，所給付
    之保險金視為加害人損害賠償金額之一部分，其受賠償請求
    時得扣除之，故被上訴人所得請求上訴人賠償金額為763,45
    1元（810,547－47,096＝763,451）。從而，被上訴人本於
    侵權行為之法律關係，請求上訴人給付763,451元，及自附
    帶民事起訴狀繕本送達翌日即93年10月7日起至清償日止，
    按週年利率5%計算之利息，即無不合，應予准許，逾此範圍
    之請求則無理由，應予駁回。原審就超過上開應准許部分，
    為上訴人敗訴之判決，並為假執行之宣告，自有未洽。上訴
    意旨就此部分指摘原判決不當，求予廢棄改判，為有理由。
    至於上開應准許部分，原審判命上訴人給付，並為假執行之
    宣告，核無違誤，上訴意旨，就此部分，仍執陳詞，指摘原
    判決不當，求予廢棄，為無理由，應駁回其上訴。
七、本件判決基礎已臻明確，兩造其餘攻擊防禦方法及證據資料
    ，核與判決結果均不生影響，爰不一一論述，附此敘明。
八、據上論結，本件上訴為一部有理由，一部無理由，依民事訴
    訟法第450條、第449條第1項、第79條，判決如主文。
中　　華　　民　　國　　94　　年　　11　　月　　29　　日
                  民事第二庭    審判長法　官　丁振昌
                                      法　官　李素靖
                                      法　官　李文賢
上為正本係照原本作成。
不得上訴。
中　　華　　民　　國　　94　　年　　11　　月　　29　　日
                                      書記官  陳昆陽
                                                 K
